臺北高等行政法院判決
                                      99年度訴字第2218號
                                    100年2月10日辯論終結
原      告　江國源
被      告　勞工保險局
代　表　人　陳益民（總經理）
訴訟代理人　曾耀寬
　          吳恒華
　          陳晏華
上列當事人間勞保事件，原告不服行政院勞工委員會中華民國99
年8 月27日勞訴字第0990015600號訴願決定，提起行政訴訟，本
院判決如下：
    主    文
原告之訴駁回。
訴訟費用由原告負擔。
　　事實及理由
一、事實概要：
（一）原告係基隆區漁會前被保險人，於民國96年4 月12日退職
      ，檢據申請老年給付。案經被告審查，以96年4 月24日保
      給核字第096041041823號函核定，按其老年給付年資30年
      及退職當月起前3 年之平均月投保薪資新臺幣（下同）42
      ,211元，應發給老年給付45個月計1,899,495 元，惟依規
      定應抵銷其未償還紓困貸款本息100,162 元，實發1,799,
      333 元在案。
（二）嗣被告依據臺灣基隆地方法院檢察署（下稱基隆地檢署）
      98年6 月30日97年度偵字第3957號、98年度偵字第2553至
      2591號及98年度偵字第2593至2602號緩起訴處分書重新審
      查，以原告分別於93年4 月1 日月投保薪資由21,000元調
      整為42,000元、96年1 月1 日月投保薪資由42,000元調整
      為43,900元，惟其當時之魚撈收入未達投保薪資42,000元
      、43,900元等級，其調整與規定不符，乃以98年9 月18日
      保承職字第09860526060 號函（下稱第1 次處分）核定刪
      除其該2 筆投保薪資調整，並自前揭月投保薪資調整日至
      退職日止重新核定原告之月投保薪資，已繳之保險費不予
      退還。
（三）其後，被告遂依前揭更改後之月投保薪資重新核算原告退
      職當月起前3 年之平均月投保薪資為27,600元，乃於98年
      10月6 日以保給老字第09860764280 號函（下稱第2 次處
      分）重新核定應發老年給付45個月計1,242,000 元，惟於
      抵銷其未償還紓困貸款本息100,162 元後，實發1,141,83
      8 元，前溢領之657,495 元予以撤銷，並應依限返還。原
      告不服前揭2 次處分，向勞工保險監理委員會（下稱監理
      會）申請審議，經該會於99年3 月4 日以98保監審字第57
      95號審定書審定：「申請審議駁回」。原告不服，提起訴
      願經決定駁回，遂提起本件行政訴訟。
二、本件原告主張：
（一）原告係接受漁會及被告告知如何可以提高保險金額，以利
      照顧漁民退休生活，原告依照漁會投保單位指示處理，被
      告也同意，原告絕無蓄意詐欺行為。
（二）原告係依投保單位指示請領保險，事件發生後，被告將錯
      誤歸責於原告，且溢領退休金退還部分亦無依據，本件之
      疏失應在於被告及投保單位，並應依信賴保護原則給予原
      告協助。
（三）本次漁民溢領保險金事件，執行單位選擇性辦案，原告無
      助之下被迫認罪協商，被判緩刑1年，實感無奈。
（四）原告並聲明：
   1、訴願決定、爭議審定及原處分（98年9 月18日保承職字第
      09860526060 號、98年10月6 日保給老字第09860764280
      號）均撤銷。
   2、訴訟費用由被告負擔。
三、被告則以：
（一）原告為基隆區漁會前所屬被保險人，於96年4 月12日退職
      申請老年給付，經查其保險年資合計滿30年，所請老年給
      付按其退職當月起前3 年之平均月投保薪資42,211元，發
      給45個月，計1,899,495 元（抵銷貸款本息100,162 元，
      實發1,799,333 元），被告於96年4 月24日核付，同日並
      以保給核字第096041041823號函核定在案。惟查該漁會於
      93年3 月31日申報原告之投保薪資由21,000元調整為42,0
      00元（93年4 月1 日生效），因經基隆地檢署檢察官偵辦
      ，原告魚貨交易證明單為不實，業經其坦承不諱，認應以
      緩起訴處分，則原告於該薪調時所附之漁撈收入所得證明
      單既為不實，被告乃於98年9 月18日以保承職字第098605
      26060 號函（即第1 次處分）核定刪除原告該筆42,000元
      不實之投保薪資調整。經重新核算，原告退職當月起前3
      年之平均月投保薪資為27,600元，應發給45個月，計1,24
      2,000 元（抵銷貸款本息100,162 元，實發1,141,838 元
      ），原核定超過1,242,000 元之部分計657,495 元應予撤
      銷，被告乃另以98年10月6 日保給老字第09860764280 號
      函（即第2 次處分）請原告退還被告銷帳在案。
（二）基隆區漁會於93年3 月31日檢附原告相關從業證明及基隆
      區漁會魚巿場之委託銷售魚貨清單等資料，申報原告投保
      薪資由21,000元調整至42,000元，經被告審查該投保薪資
      調整表內所填報之投保薪資與其所附證明資料內載收入所
      得金額並無不符，依規定受理原告投保薪資自93年4 月1
      日起調整為42,000元，惟據基隆地檢署檢察官98年6 月30
      日97年度偵字第3957號、98年度偵字第2553至2591號、98
      年度偵字第2593號至2602號緩起訴處分書，檢察官業已查
      明，該等漁民（含原告）為領取較高之老年給付，與人犯
      意聯絡在基隆區漁會提出不實文件，將渠等勞工保險月投
      保薪資調高，致被告陷於錯誤而予核准，嗣渠等再於退保
      後向被告申請老年一次給付，詐領……金錢，足生損害於
      被告關於老年給付核算之正確性。渠等（含原告）所為均
      係涉犯刑法第216 條、第215 條之行使業務上登載不實文
      書及同法第339 條第1 項之詐欺取財罪，案經偵查終結，
      並將渠等以緩起訴處分在案（見基隆地檢署檢察官緩起訴
      處分書，原告列於附表1 及附表2 偵辦編號170 ，其內證
      據欄載有原告自白書及其他相關證據）。據此，原告所提
      供之薪資收入資料為不實資料已臻明確。
（三）另按覈實申報投保薪資，乃投保單位及被保險人應遵守之
      義務，如為求領取高額老年給付，而於年近退職前，以不
      實之投保薪資以少報多，不僅違反勞工保險條例之規定，
      更將因此侵蝕勞工保險基金而致全體被保險人遭受損害，
      該行為有害公益，已至為明顯，是其已符合行政程序法第
      119 條規定之信賴不值得保護情形。綜上，被告以第1 次
      處分刪除原告93年4 月1 日投保薪資由21,000元調整為42
      ,000元之薪調案，於法並無不合；又被告上開96年4 月24
      日000000000003號函所據以核算其退職前3 年平均月投保
      險薪資及老年給付金額，係以該未經刪除之投保薪資為計
      算基準，所核定之內容，即屬違法之處分，故被告以第2
      次處分重新核定，並請求其退回溢領之老年給付共計657,
      495 元，依法並無不合。
（四）被告並聲明：
   1、駁回原告之訴。
   2、訴訟費用由原告負擔。
四、本件如事實概要欄所述之事實，除後列爭點外，為兩造所不
    爭執，且有96年4 月12日勞工保險老年給付申請書暨給付收
    據、被告96年4 月24日保給核字第096041041823號函、98年
    9 月18日保承職字第09860526060 號函（即第1 次處分）、
    98年10月6 日保給老字第09860764280 號函（第2 次處分）
    、監理會99年3 月4 日98保監審字第5795號審定書、勞委會
    99年8 月27日勞訴字第0990015600號訴願決定書、基隆地檢
    署97年度偵字第3957號、98年度偵字第2553至2591號及98年
    度偵字第2593至2602號緩起訴處分書附於原處分卷可憑，應
    認屬實。原告不服上揭2 處分，循序提起行政訴訟，並以原
    告申報提高月投保薪資及老年給付，均經漁會及被告審查，
    原告並無詐欺行為，被告任意撤銷並追繳，有違信賴保護原
    則等節，據為主張，故本件應審酌之爭點即為：原告申報調
    整前述投保薪資是否不實？被告以第1 次處分刪除重新核定
    ，是否適法？原告是否有溢領老年給付情事？被告撤銷溢領
    部分並向原告追繳，有無違反信賴保護原則？
五、本院之判斷：
（一）原告訴請撤銷第1次處分部分：
   1、按「……所稱月投保薪資，係指由投保單位按被保險人之
      月薪資總額，依投保薪資分級表之規定，向保險人申報之
      薪資……。」、「本條例第14條第1 項所稱月薪資總額，
      以勞動基準法第2 條第3 款規定之工資為準：其每月收入
      不固定者，以最近3 個月收入之平均為準；……」行為時
      勞工保險條例第14條第1 項、勞工保險條例施行細則第32
      條第1 項分別定有明文。次按，「違法行政處分於法定救
      濟期間經過後，原處分機關得依職權為全部或一部之撤銷
      ；其上級機關，亦得為之。但有下列各款情形之一者，不
      得撤銷︰一、撤銷對公益有重大危害者。二、受益人無第
      一百十九條所列信賴不值得保護之情形，而信賴授予利益
      之行政處分，其信賴利益顯然大於撤銷所欲維護之公益者
      。」「受益人有下列各款情形之一者，其信賴不值得保護
      ︰一、以詐欺、脅迫或賄賂方法，使行政機關作成行政處
      分者。二、對重要事項提供不正確資料或為不完全陳述，
      致使行政機關依該資料或陳述而作成行政處分者。……」
      行政程序法第117 條、第119 條第1 款、第2 款亦分別定
      有明文。
   2、經查，原告於93年3 月31日、95年12月7 日申請，自93年
      4 月1 日、96年1 月1 日將月投保薪資由21,000元調整為
      42,000元、由42,000調整為43,900元等情，有勞工保險投
      保薪資調整表附於原處分卷可稽，而原告係持不實之委託
      銷售魚貨清單，據以辦理前述月投保薪資之調整等情，已
      據原告於檢察官偵訊中坦承，原告並供認其並未搭吉順2
      號出港捕魚，係請池漢坤幫其處理等語，且基隆地檢署以
      原告犯後坦承犯行態度良好為由，就其所犯詐欺罪予以緩
      起訴處分，此業經本院調閱基隆地檢署98年度偵字第2588
      號偵查卷宗查明屬實，原告雖主張其於漁會魚貨中心銷售
      魚貨，確有買賣收入云云，惟原告係以漁會甲類會員身分
      投保，其投保薪資自應依其從事漁業勞動所得核實申報，
      原告既自承僅從事魚貨買賣，則其薪資即與從事漁業勞動
      所得有別，則其持吉順2 號漁船之委託銷售魚貨清單申報
      薪調即與事實不符，原告既未能就其每月漁業勞動所得確
      有42,000元、43,900元之事實舉證證明，則其2 次申報調
      整月投保薪資，即屬無據，是以被告以前揭第1 次處分刪
      除（即撤銷）原告前所申報月投保薪資由21,000元調整為
      42,000元、及由42,000元調整為43,900元，並按年重新核
      定原告前揭薪調日至退職日止之投保薪資（參原處分卷第
      14頁），尚無不合。
   3、原告雖主張先前投保薪資之調整，均經漁會審查，且經被
      告核定云云，惟被告前開核定，係出於原告提出不實資料
      詐欺所致，已如前述，依行政程序法第119 條第1 款、第
      2 款及第117 條第2 款規定，原告無主張信賴保護之餘地
      ，被告依職權撤銷違法處分，於法有據。原告雖主張其得
      主張信賴保護云云。惟勞保契約涉及三面關係，即保險人
      、投保單位及被保險人，投保單位與保險人間之法律關係
      ，目前之設計偏於「公法上之法定義務關係」，投保單位
      有為所屬勞工辦理投保手續及其他有關保險事務、並備僱
      用員工或會員名冊、申報被保險人投保薪資、負擔保險費
      等義務（勞工保險條例第10條、第11條、第15條參照）。
      就投保薪資之申報，因其認定攸關保險費、保險給付數額
      計算，原應覈實，以確保社會照顧之目標得以在全體勞工
      間公平實現，投保單位為被保險人所為之投保薪資申報，
      其多寡牽涉其所應負擔之保險費等自身利益，其申報容有
      不實之疑慮，故而，勞保法律制度設計上，投保單位就投
      保薪資僅有申報之義務，但無認定之權限，保險人得查明
      實際薪資調整核定（勞工保險條例第14條之1 參照），故
      投保單位並非保險人之代理人，亦非受保險人委託為行政
      業務之人，被保險人對投保單位之作為本無主張信賴保護
      之可能。本案原告以基隆區漁會為投保單位，基隆區漁會
      就原告所提供用以證明投保薪資之相關資料未能覈實即為
      申報，被告未及時查明，固有違誤，然原告就其自身所得
      多寡之事實，本較保險人知之甚詳，原告知情或同意提出
      不實薪資基礎資料申報投保薪資，自難謂無以詐欺，或對
      重要事項提供不正確資料，而使被告作成不正確處分之情
      形，是原告主張其信賴值得保護，即非可採。
（二）原告不服第2 次處分部分：
   1、按「但老年給付按被保險人退休之當月起前3 年之平均月
      投保薪資計算，參加保險未滿3 年者，按其實際投保年資
      之平均月投保薪資計算。」、「被保險人合於左列規定之
      一者，得請領老年給付：一、參加保險之年資合計滿1 年
      ，年滿60歲或女性被保險人年滿55歲退職者。二、參加保
      險之年資合計滿15年，年滿55歲退職者。三、在同一投保
      單位參加保險之年資合計滿25年退職者。四、參加保險之
      年資合計滿25年，年滿50歲退職者。五、擔任經中央主管
      機關核定具有危險、堅強體力等特殊性質之工作合計滿5
      年，年滿55歲退職者。」、「被保險人依前條第1 項規定
      請領老年給付者，其保險年資合計每滿1 年按其平均月投
      保薪資，發給1 個月老年給付；其保險年資合計超過15年
      者，其超過部分，每滿1 年發給2 個月老年給付。但最高
      以45個月為限，滿半年者以1 年計。」行為時勞工保險條
      例第19條第2 項但書、第58條第1 項、第59條定有明文。
   2、經查，原告於96年4 月12日退職，雖經被告以96年4 月24
      日保給核字第096041041823號函核定，按其老年給付年資
      30年及退職當月起前3 年之平均月投保薪資42,211元，計
      算應發給老年給付45個月計1,899,495 元，且依規定抵銷
      其未償還紓困貸款本息100,162 元，實發1,799,333 元老
      年給付等情，為兩造所不爭執，原告雖主張被告原核定之
      老年給付並無違誤云云，惟該處分係以原告退職當月起前
      3 年之平均月投保薪資為據而計算核付，而此平均月投保
      薪資之計算基礎，既係原告以不實證明文件而申請調整之
      月投保薪資金額，且已為被告以第1 次處分撤銷重核，則
      原告前老年給付之核算即有違法，本應一併予以撤銷，原
      告主張被告係任意撤銷云云，洵非可採。
   3、本件原告出生日期為38年8 月30日，自56年10月21日起斷
      續加保至96年4 月12日退職止，保險年資合計為31年300
      日，依行為時之勞工保險條例第59條規定，應發給老年給
      付45個月。復依據第1 次處分重新核算原告退職當月起前
      3 年之平均月投保薪資為27,600元，是原告應領之老年給
      付為27,600元乘以45個月即1,242,000 元，經依勞工保險
      被保險人紓困貸款及本息抵銷辦法第3 條規定，抵銷其未
      償還紓困貸款本息100,162 元後，應發1,141,838 元，惟
      原告已於96年4 月24日領取老年給付1,799,333 元，則溢
      領之657,495 元部分，被告依法撤銷並命原告依限返還，
      自無不合。
   4、原告雖主張先前老年給付之核付，均經漁會審查，且經被
      告核定云云，惟被告前開核定，既係出於原告提出不實資
      料詐欺所致，已如前述，依行政程序法第119 條第1 款、
      第2 款及第117 條第2 款規定，原告無主張信賴保護之餘
      地，被告依職權撤銷違法處分，於法有據，原告知情或同
      意提出不實薪資基礎資料申報投保薪資，就投保薪資不實
      之詐欺情事，原告自難委為不知，是原告主張其信賴值得
      保護，即非可採。
六、綜上所述，原告主張均無可採，被告所為第1 次處分及第2
    次處分，認事用法核無違誤，爭議審定、訴願決定遞予維持
    ，亦無不合，從而，原告訴請撤銷訴願決定、爭議審定及原
    處分，為無理由，均應駁回。
七、本件事證已臻明確，兩造其餘攻擊防禦方法及聲明陳述，於
    判決結果無影響，爰不逐一論列，附此敘明。
據上論結，本件原告之訴為無理由，依行政訴訟法第98條第1 項
前段，判決如主文。
中　　華　　民　　國　　100 　年　　2 　　月　　24　　日
                   臺北高等行政法院第三庭
                             審判長法  官　許瑞助
                                   法  官  林玫君
                                   法  官  劉穎怡
上為正本係照原本作成。
如不服本判決，應於送達後20日內，向本院提出上訴狀並表明上
訴理由，如於本判決宣示後送達前提起上訴者，應於判決送達後
20日內補提上訴理由書（須按他造人數附繕本）。
中　　華　　民　　國　　100 　年　　2 　　月　　24　　日
 　　  　　　　　　　 　　  　     書記官  林苑珍